臺灣臺中地方法院民事判決　　　　　　 100年度訴字第1181號
原　　　告　交通部台灣鐵路管理局
法定代理人　范植谷
訴訟代理人　曾慶崇律師
被　　　告　臺灣電力股份有限公司輸變電工程處中區施工處
法定代理人　廖本全
訴訟代理人　林易佑律師
上列當事人間給付租金等事件，本院於民國100 年8 月1 日言詞
辯論終結，判決如下：
    主    文
被告應給付原告如「變更後附表」編號1 、2 、6 「租金」欄所
示租金，及分別自民國九十八年十月一日、九十九年四月一日、
九十九年四月一日起，均至清償日止，皆按年息百分之五計算之
利息。
原告其餘之訴駁回。
訴訟費用新臺幣仟伍佰零肆元由被告負擔，餘由原告負擔。
本判決第一項得假執行。但被告如於假執行程序實施前，以新臺
幣拾萬肆仟肆佰柒拾元為原告預供擔保，得免為假執行。
原告其餘假執行之聲請駁回。
    事實及理由
壹、程序部分：
一、按訴狀送達後，原告不得將原訴變更或追加他訴。但被告同
    意或擴張或減縮應受判決事項之聲明，不在此限。被告於訴
    之變更或追加無異議，而為本案之言詞辯論者，視為同意變
    更或追加。民事訴訟法第255 條第1 項第1 、3 款、第2 項
    分別定有明文。查原告起訴原訴之聲明一為：被告應給付原
    告新臺幣（下同）533,921 元及民國100 年4 月1 日起至遷
    讓埋管之日止，每月給付原告25,493元，併自如「原起訴附
    表」所示利息起算日起至清償日止，按年息百分之五計算之
    利息。嗣於100 年7 月6 日言詞辯論時，當庭將「原起訴附
    表」編號3 、4 「利息起算」欄均變更為「起訴狀繕本送達
    翌日起至清償日」，復將「原起訴附表」編號5 「租金」欄
    變更為「25,251元」；之後於100 年7 月12日又具狀將訴之
    聲明一關於「每月給付原告25,493元」擴張為「每月給付原
    告25,494元」，另將「原起訴附表」編號7 變更如「變更後
    附表」編號7 、8 所示。再於100 年8 月1 日言詞辯論時，
    當庭將「變更後附表」編號5 、8 「利息起算」欄之利息請
    求捨棄，均核屬擴張或減縮應受判決事項之聲明，且被告訴
    訟代理人就原告將「原起訴附表」變更如「變更後附表」，
    及捨棄「變更後附表」編號5 、8 所示「利息起算」欄之利
    息，亦表示無意見，有本院100 年8 月1 日言詞辯論筆錄在
    卷可按，揆諸首揭規定，應予准許。
二、次按不變更訴訟標的，而補充或更正事實上或法律上之陳述
    者，非為訴之變更或追加。民事訴訟法第256 條定有明文。
    查原告於100 年7 月12日具狀將「原起訴附表」編號1 「租
    金」欄加註「（每半年）」，復將起訴狀第2 頁關於「每月
    應給付25,493元（151508÷6 ＋1457÷6 ＝25493 元）」更
    正為「每月應給付25,494元（151508÷6 ＋1457÷6 ＝2549
    4 元）」，分別屬不變更訴訟標的，而補充或更正事實上之
    陳述，附此敘明。
貳、實體部分：
一、原告起訴主張略以：被告於95年6 月1 日與原告簽立國有土
    地租賃契約，被告積欠租金及相當租金之情形分別為：
（一）承租彰化市○○段516 地號面積3630平方公尺土地（下稱
      系爭516 地號土地），租期95年6 月1 日至99年6 月30日
      止，租金每期半年151,508 元，租金於每月三月及九月給
      付，自98年7 月1 日至今之租金未給付，即租期98年7 月
      1 日至99年6 月30日共二期為303,016 （151508×2 ＝30
      3016元），另99年7 月1 日至99年12月31日被告應給付之
      相當租金為151,508 元，另自100 年1 月1 日至100 年3
      月31日三個月應給付之相當租金為75,754元（151508÷6
      ×3 ＝75754 ），以上合計為530,278 元（303016＋1515
      08＋75754 ＝530278）。
（二）另承租彰化縣口庄段1054地號面積50平方公尺土地（下稱
      系爭1054地號土地），租期95年6 月1 日至99年6 月30日
      止，租金每半年1,457 元，租金於每年三月及九月給付，
      99 年 上期租金1,457 元未給付，另99年7 月1 日至100
      年3 月31日應給付之相當租金為2,186 元（1457＋1457÷
      6 ×3 ＝2186）元，以上合計3,643 元（1457＋2186＝36
      43）。
（三）以上合計為533,921 元（530278＋3643＝533921），另自
      100 年4 月1 日起每月應給付25,494元（151508÷6 ＋14
      57÷6 ＝25494 ）相當租金之不當得利。
（四）為此，本於租賃關係之給付租金請求權及自租期屆滿後使
      用系爭土地之相當租金不當得利之法律關係，提起本件訴
      訟。
（五）對被告答辯之陳述：
  １、按鐵路法之立法意旨係對於鐵路之建築、管理、監督、運
      送及安全予以立法，為鐵路法第1 條所明定，鐵路法第二
      至六章分別定為建築、管理、監督、運送及安全，而被告
      所引該法第17條鐵路之建築，依該條文第2 項但書規定，
      關於應否付予土地所有權人相當之補償，係由「鐵路機構
      」付予相當補償之責任，因而，本條項前段「輸電系統之
      鐵路．．．免付地價或租費」應指「鐵路機構」免付地價
      或租費，而非指「電業機構」免付地價或租費，被告所為
      之答辯容有誤會。
  ２、又兩造就輸電線路之第二期訂立無償使用契約，係另一契
      約及另依雙方合意之法律關係，與本件使用之土地無涉，
      自難比附援引。
  ３、原告為盈虧自負單位，凡使用原告經管土地均須事先取得
      原告之同意，依據原告「經管公用不動產出租及利用作業
      要點」同意並訂定租約付費後始可使用。因而，兩造訂立
      租賃契約，在租賃期間內，原告自得本於租賃關係請求權
      為本件之請求。
  ４、依最高法院61年台上字第1695號判例意旨，無權使用他人
      土地者，其所受利益，為使用本身，而「相當於租金」係
      、原受利益依其性質不能返還時應償還之價額。故本件被
      告於租賃期間屆滿後，占用系爭516 地號土地及1054 地
      號土地，且無合法權源，其占用土地自受有相當租金之不
      當利益，而上開2 土地係原告所經管之國有土地，原告自
      得依民法第179 條之規定，請求被告償還無權占用系爭土
      地「相當於租金」之利益。
（六）並聲明：
  １、被告應給付原告533,921 元，及100 年4 月1 日起至遷讓
      埋管之日止，每月給付原告25,494元，併自「變更後附表
      」編號1-4 、6 、7 所示利息起算日起至清償日止，按年
      息百分之五計算之利息。
  ２、原告願供擔保，請准宣告假執行。
二、被告答辯略以：
（一）系爭516 地號、1054地號土地，係專供原告「彰化～鐵彰
      69KV輸電線路地下化電纜管路（第一期）」之用，為鐵路
      法第17條所示由電業提供之輸電線路，依法免付地價或租
      費。此節參照兩造嗣後就該輸電線路之第二期工程於99年
      6 月8 日所簽訂之「交通部台灣鐵路管理局經管國有公用
      財產無償提供使用契約」即明。故原告本件依據租約關係
      請求被告給付租金，或依據不當得利法律關係請求被告給
      付相當租金之不當得利，均無道理。
（二）又依據兩造租賃契約書「其他約定事項」第5 點所訂：「
      租期屆滿租約關係即行消滅，不另通知」，顯見兩造間租
      約已於99年6 月30日租期屆滿時消滅，原告自屬無權依據
      租約關係再為主張，包括租金或相當租金之不當得利。
（三）並聲明：
  １、駁回原告之訴及假執行之聲請。
  ２、如受不利之判決，願供擔保請准免為假執行。
三、得心證之理由：
（一）原告主張：兩造於95年6 月1 日簽立國有土地租賃契約，
      由被告向原告承租系爭516 地號土地，約定租期95 年6
      月1 日至99年6 月30日止，租金每期半年151,508 元，租
      金於每月三月及九月給付，惟被告自98年7 月1 日至99年
      6 月30日之租金迄未給付；另承租系爭1054地號土地，
      約定租期95年6 月1 日至99年6 月30日止，租金每半年1,
      457 元，租金於每年三月及九月給付，99年上期租金1,45
      7 元未給付；且上開2 筆土地現仍由被告占用中等情，為
      被告所不爭執，並有交通部臺灣鐵路管理局經管國有土地
      租賃契約書2 份附卷可稽，堪信實在。
（二）原告主張被告應給付向原告承租系爭516 地號土地自98
      年7 月1 日至99年6 月30日之租金合計303,016 元，及另
      承租系爭1054地號土地99年上期租金1,457 元，有卷附
      之交通部臺灣鐵路管理局經管國有土地租賃契約書2 份可
      資佐憑。被告雖抗辯稱：(1)依鐵路法第17條第2 項前段規
      定，得免付租費；(2)依兩造租賃契約「其他約定事項」第
      5 點，租期屆滿後，兩造之租賃關係消滅，原告不得再依
      租賃契約關係請求租金云云。然：
  １、按鐵路法第17條第1 項前段、第2 項前段固規定：「電化
      鐵路之電能，由電業機構優先供應。」、「前項輸電系統
      之線路，得於空中、地下、水底擇宜建設，免付地價或租
      費。」，但該等規定並非強制或禁止規定，故兩造就被告
      為設置原告「彰化～鐵彰69KV輸電線路地下化電纜管路（
      第一期）」所需輸電系統之線路，而使用原告所經管之上
      開2 筆土地，另約定如前開交通部臺灣鐵路管理局經管國
      有土地租賃契約書所載之租金給付，難謂無效，兩造仍應
      受該2 份租賃契約內容之約束。從而，被告欲以鐵路法第
      17條第2 項前段之規定，免除上開租賃期間內之租金給付
      義務，即屬無據，委不可採。
  ２、又兩造在上開2 份租賃契約「其他約定事項」雖約定有「
      租期屆滿租約關係即行消滅，不另通知」，僅係重申民法
      第450 條第1 項之規定：「租賃定有期限者，其租賃關係
      ，於期限屆滿時消滅。」，並明白約定排除同法第451 條
      視為不定期限繼續契約之適用，租賃關係在租期屆滿時，
      係向將來消滅兩造間之租賃關係，並非溯及消滅先前租期
      期間之租賃關係，原告本於兩造間之租賃契約，請求被告
      給付租賃期間欠付之租金，自屬有據，被告抗辯原告在租
      租屆滿後，不得再依租賃關係請求租金，要無足取。
  ３、據上，原告請求被告給付所積欠之如「變更後附表」編號
      1、2、6「租金」欄所示之租金，為有理由，應予准許。
  ４、又按以日、星期、月或年定期間者，以期間末日之終止，
      為期間之終止。次按給付有確定期限者，債務人自期限屆
      滿時起，負遲延責任。又遲延之債務，以支付金錢為標的
      者，債權人得請求依法定利率計算之遲延利息。但約定利
      息較高者，仍從其約定利率；而應付利息之債務，其利率
      未經約定，亦無法律可據者，週年利率為5 ％，民法第12
      1 第1 項、第229 條第1 項、第233 條第1 項、第203 條
      定有明文。在本件中，依兩造之上開租賃契約約定，被告
      應於每年三月及九月，分別給付前半年及後半年之租金，
      兩造既未明確約定係三月及九月某一特定日期，應認被告
      應給付租金之期限分別至3 月31日及9 月30日，被告對於
      如「變更後附表」編號1 、2 、6 所示租金既迄未給付，
      自應負遲延責任。從而，原告就如「變更後附表」編號1
      、2 、6 「租金」欄所示租金，分別請求自98年10月1 日
      、99年4 月1 日、99年4 月1 日起，均至清償日止，皆按
      年息5 ％計算之法定遲延利息，核無不合。原告逾此部分
      之遲延利息請求，尚無依憑，無法准許。
（三）原告另依不當得利之法律關係，請求被告給付如「變更後
      附表」編號3-5 、7 、8 「租金」欄所示相當於租金之不
      當得利暨編號3 、4 、7 「利息起算」欄之遲延利息，被
      告則抗辯稱：依鐵路法第17條第2 項前段規定，得免付租
      費，並不該當不當得利等語。
  １、按無法律上之原因而受利益，致他人受損害者，應返還其
      利益。民法第179 條前段定有明文。可知依不當得利之法
      則請求返還不當得利，以無法律上之原因而受利益，致他
      人受有損害為其要件。乃係對於違反公平之財產性利益變
      動，剝奪受益人之利益，使其歸於公平之制度；如一方受
      有利益，他方未受有損害，其間即無不公平可言，自無調
      整利益變動之必要。又按無權佔有他人土地，可能獲得相
      當於租金之利益為社會通常之觀念。最高法院61年台上字
      第1695號判例可資參照。
  ２、查被告主張系爭516 地號、1054地號土地，係專供原告「
      彰化～鐵彰69KV輸電線路地下化電纜管路（第一期）」之
      用，為鐵路法第17條所示由電業提供之輸電線路等情，為
      原告所不爭執，堪信實在。兩造間雖於前述租賃契約於99
      年6 月30日屆滿後，未再續租，或如原告為使上開電纜管
      路與被告所埋設之原告「彰化～鐵彰69仟伏線電纜管路工
      程（第二期）」接合，兩造簽立有無償提供使用契約（參
      本院卷第27-35 頁），但依鐵路法第17條第1 項前段、第
      2 項前段之規定，被告為優先供應電化鐵路之電能，對於
      建設所需輸電系統之線路，既得免付地價或租費，即無前
      揭判例意旨所指一般擅自占用他人土地可能獲得相當於租
      金之利益之情形存在。且被告占用系爭516 地號、1054地
      號土地，乃係依兩造間之前述租賃契約，埋設專供原告使
      用之電纜管路，於該2 份租賃契約租期屆滿後，原本已埋
      設之電纜管路未拆遷，繼續依原使用狀態留存、埋設在系
      爭516 地號、1054地號土地，仍是專供原告所使用。基此
      ，能否謂被告因此而受有何利益，或原告因此而受有任何
      損害，要非無疑，亦難認被告在系爭516 地號、1054地號
      土地繼續將原已埋設並專供原告使用之電纜線路留存，有
      何利益變動違反公平，而該當應由不當得利調整利益狀態
      之情狀。
  ３、原告雖謂鐵路法第17條第2 項前段係指「鐵路機構」免付
      地價或租費，而非指「電業機構」免付地價或租費云云，
      然按鐵路法第17條規定：「電化鐵路之電能，由電業機構
      優先供應。但經中央電業主管機關之核准，得由鐵路機構
      自行設置發電、變電及電車線電壓以上輸電系統之一部或
      全部。」（第1 項）、「前項輸電系統之線路，得於空中
      、地下、水底擇宜建設，免付地價或租費。但因必須通過
      私人土地或建築物而有實際損失時，應由鐵路機構付予相
      當補償；其工程鉅大者，並應經所有人或佔有人之同意，
      如有不同意時，由地方政府裁決之。」（第2 項）。依該
      條第1 項前段規定，可知電化鐵路之電能，原則上係由電
      業機構優先供應，例外才由鐵路機構自行設置，故同條第
      2 項前段所指「前項輸電系統之線路」之建設機構，原則
      上自係指電業機構，易言之，電業機構仍有該條第2 項前
      段之適用至明。至於該條第2 項但書關於應否付予土地所
      有權人相當之補償，雖規定係由「鐵路機構」付予相當補
      償之責任，但此僅在釐清給付土地所有權人補償之義務人
      為「鐵路機構」，而非依鐵路法第17條第1 項前段規定設
      置輸電系統之線路，而通過私人土地或建築物之電業機構
      。蓋設置該等輸電系統之真正需用人為「鐵路機構」，電
      業機構僅係依上開法規優先供應電能，而通過私人土地，
      以設置鐵路機構用電所需之輸電系統線路而已。原告此部
      分陳述，並不可採。
  ４、據上，原告依據不當得利之法律關係，請求被告給付如「
      變更後附表」編號3-5 、7 、8 「租金」欄所載相當租金
      之不當得利，暨該附表編號3 、4 、7 「利息起算」欄所
      載遲延利息，均無理由，應予駁回。
（四）綜上，原告依兩造之租賃契約關係，請求被告給付如「變
      更後附表」編號1 、2 、6 「租金」欄所示租金，及分別
      自98年10月1 日、99年4 月1 日、99年4 月1 日起，均至
      清償日止，皆按年息5 ％計算之法定遲延利息，為有理由
      ，應予准許。逾此部分之請求，均無理由，應予駁回。
四、兩造陳明願供擔保，聲請宣告假執行或免為假執行，經核原
    告勝訴部分，為所命給付金額未逾50萬元之判決，爰依職權
    宣告假執行。原告就此部分所為供擔保假執行之聲請，僅在
    促使本院發動職權，自無庸另為准駁之裁判。被告之聲請則
    合於法律規定，爰酌定相當之擔保金額（即「變更後附表」
    編號1 、2 、6 所示租金總和）宣告之。至於原告敗訴部分
    ，其假執行之聲請因失所附麗，應併予駁回。
五、結論：原告之訴為一部有理由，一部無理由，依民事訴訟法
    第79條、第389 條第1 項第5 款、第392 條第2 項，判決如
    主文。
中    華    民    國   100    年    8     月    17    日
                  民事第一庭    法  官  莊嘉蕙
正本係照原本作成。
如對本判決上訴，須於判決送達後20日內向本院提出上訴狀（須
附繕本）。如委任律師提起上訴者，應一併繳納上訴審裁判費。
中    華    民    國   100    年    8     月    17    日
                                書記官  吳詩琳
原起訴附表：
┌──┬──────────┬─────────┬─────────┬─────┬──────────────┐
│編號│土地地段地號        │租金              │積欠租期          │積欠金額  │利息起算（年息5%）          │
├──┼──────────┼─────────┼─────────┼─────┼──────────────┤
│1   │彰化市○○段516地號 │151,508元         │98.7.1-98.12.31   │151,508元 │98.9.16至清償日             │
├──┼──────────┼─────────┼─────────┼─────┼──────────────┤
│2   │同上                │同上              │99.1.1-99.6.30    │151,508元 │99.3.16至清償日             │
├──┼──────────┼─────────┼─────────┼─────┼──────────────┤
│3   │同上                │同上              │99.7.1-99.12.31   │151,508元 │99.9.16至清償日             │
├──┼──────────┼─────────┼─────────┼─────┼──────────────┤
│4   │同上                │同上              │100.1.1-100.3.31  │75,754元  │100.3.16至清償日            │
├──┼──────────┼─────────┼─────────┼─────┼──────────────┤
│5   │同上                │25,493元（每月）  │100.4.1至遷讓日止 │          │起訴狀繕本送達翌日起至清償日│
├──┼──────────┼─────────┼─────────┼─────┼──────────────┤
│6   │彰化縣口庄段1054地號│1,457 元（每半年）│99.1.1-99.6.30    │1,457元   │99.3.16至清償日             │
├──┼──────────┼─────────┼─────────┼─────┼──────────────┤
│7   │同上                │243（每月）       │99.7.1至遷讓日止  │          │起訴狀繕本送達翌日起至清償日│
└──┴──────────┴─────────┴─────────┴─────┴──────────────┘
變更後附表：
┌──┬──────────┬──────────┬─────────┬─────┬──────────────┐
│編號│土地地段地號        │租金                │積欠租期          │積欠金額  │利息起算（年息5%）          │
├──┼──────────┼──────────┼─────────┼─────┼──────────────┤
│1   │彰化市○○段516地號 │151,508 元（每半年）│98.7.1-98.12.31   │151,508元 │98.9.16至清償日             │
├──┼──────────┼──────────┼─────────┼─────┼──────────────┤
│2   │同上                │同上                │99.1.1-99.6.30    │151,508元 │99.3.16至清償日             │
├──┼──────────┼──────────┼─────────┼─────┼──────────────┤
│3   │同上                │同上                │99.7.1-99.12.31   │151,508元 │起訴狀繕本送達翌日起至清償日│
├──┼──────────┼──────────┼─────────┼─────┼──────────────┤
│4   │同上                │同上                │100.1.1-100.3.31  │75,754元  │同上                        │
├──┼──────────┼──────────┼─────────┼─────┼──────────────┤
│5   │同上                │25,251元（每月）    │100.4.1至遷讓日止 │          │同上                        │
├──┼──────────┼──────────┼─────────┼─────┼──────────────┤
│6   │彰化縣口庄段1054地號│1,457 元（每半年）  │99.1.1-99.6.30    │1,457元   │99.3.16至清償日             │
├──┼──────────┼──────────┼─────────┼─────┼──────────────┤
│7   │同上                │243（每月）         │99.7.1-100.3.31   │2,186元   │起訴狀繕本送達翌日起至清償日│
├──┼──────────┼──────────┼─────────┼─────┼──────────────┤
│8   │同上                │243（每月）         │100.4.1至遷讓日止 │          │同上                        │
└──┴──────────┴──────────┴─────────┴─────┴──────────────┘